臺灣板橋地方法院民事判決　　　　　　　　93年度建字第61號
原　　　告　台北縣政府消防局
法定代理人　丁○○
訴訟代理人　毛國樑律師
被　　　告　朝本營造工程股份有限公司
　　　　　　　　　　　統一編號.
法定代理人　甲○○
被　　　告　誠晏水電工程有限公司
　　　　　　　　　　　　樓
　　　　　　　　　　　統一編號.
法定代理人　乙○○
訴訟代理人　許桂挺律師
複代理人　　戊○○
被　　　告　鏵大機電工程有限公司
　　　　　　　　　　　統一編號.
法定代理人　丙○○
上列當事人間請求給付違約金等事件，經本院於民國94年3 月30
日言詞辯論終結，判決如下：
    主  文
被告應連帶給付原告新臺幣壹仟貳佰壹拾貳萬零捌佰壹拾元及
自民國九十三年六月二十四日起至清償日止，按週年利率百分之
五計算之利息。
原告其餘之訴駁回。
訴訟費用由被告連帶負擔五分之一，餘由原告負擔。
本判決第一項於原告以新臺幣肆佰零肆萬壹仟元供擔保後，得假
執行。
原告其餘假執行之聲請駁回。
    事實及理由
壹、被告朝本營造工程股份有限公司（以下簡稱「朝本公司」）
    、鏵大機電工程有限公司（以下簡稱「鏵大公司」）均未於
    最後之言詞辯論期日到場，核無民事訴訟法第386 條各款所
    列事由，爰依原告之聲請，由其一造辯論而為判決。
貳、按當事人得以合意定第一審管轄法院，民事訴訟法第24條第
    1 項前段著有明文。經查，本件被告主事務所所在地雖非在
    本院管轄範圍內，惟兩造間台北縣政消防局新莊消防分隊（
    建築、水電、空調）新建工程契約書第21條第3 項約定（本
    院卷第32頁），以原告所在地之地方法院為第一審管轄法院
    ，致原告向法院為訴訟上行為時，合意以本院為管轄法院，
    是本院就本件訴訟應有管轄權，合先敘明。
、原告主張：
一、原告之「新莊消防分隊（建築、水電、空調）新建工程」（
    以下簡稱「系爭工程」），於民國90年7 月4 日由訴外人國
    開營造股份有限公司（以下簡稱「國開公司」）、被告誠晏
    水電工程有限公司（以下簡稱「誠晏公司」）、鏵大公司共
    同承攬，工程總價新台幣（下同）11,860,000元整，雙方訂
    有工程契約書乙份為憑。依該契約第7 條之約定，本工程應
    於開工之日起513 日曆天完工，嗣於民國91年8 月15日因本
    工程辦理變更設計，變更後之工程總價為120,514,253 元，
    全部工程總工期增為580 日曆天完工。然嗣因訴外人國開公
    司財務問題無法繼續承作本工程，經原告與原共同承攬廠商
    訴外人國開公司與被告誠晏公司、鏵大公司及被告朝本公司
    於91年10月29日，共同簽立「工程契約變更簽認單」，由被
    告朝本公司概括承受訴外人國開公司於本工程契約之全部權
    利義務，仍由被告共同繼續依約完成本工程。
二、本工程於90年8 月24日正式開工，其完工期限為92年6 月8
    日。惟本工程原由訴外人國開公司施作時即有遲延，由被告
    朝本公司承接後復未趕工，工程進行遲緩，作輟無常，工人
    料具設備常有不足，尤有甚者，鋼構施工完全不符規定，經
    監造單位屢催仍不改善，原告亦曾屢次函催被告朝本公司限
    期改善查驗缺失，並召開趕工協調會，以限令被告朝本公司
    加速履約，然被告朝本公司均不予置理。被告等不但施工不
    良，延滯工期進度嚴重落後而致逾越本工程之完工期限，且
    多次經監造單位及原告以函件及召開趕工會議定期命改善，
    仍拒不履行，其情事已符合系爭工程契約書第20條第1 項契
    約終止條款之事由，在多次通知被告朝本公司將依合約規定
    處理，而被告朝本公司仍不予理會下，原告乃於92年9 月25
    日以北消行字第0920034033號函文通知被告，依系爭契約第
    20 條 第1 項第5 款及第9 款之規定，通知自92年9 月26日
    起終止兩造契約。
三、系爭工程完工期限為92年6月8日，故原告得按逾期日數即自
    完工期限翌日92年6月9日起，計算至原告終止合約之日92年
    9 月26日止，共逾期110 天；依合約第17條第1 項規定，應
    給付原告之逾期懲罰性違約金為工程總價金之千分之330 ，
    惟其計算結果高於兩造工程契約書第17條第4 項規定之「逾
    期懲罰性違約金之總額以本契約價金總額百分之二十為上限
    」，自應依本工程總價額12,514,253元之百分之二十計算為
    24,102,850元計付違約金，扣除系爭工程保留款982,037 元
    、履約保證金11,000,000元之金額，被告應給付逾期懲罰性
    違約金12,120,813元。又本工程於終止後曾會同監造單位辦
    理「終止契約中途結算」，清點終止契約中途結算未完成之
    工程，其未完成之工程金額共計為10,873,499元，未完成之
    後續工程由原告於93年5 月20日完成開標，由他廠商以148,
    180,000 元承做，因此增加之工程費用計47,306,501 元 ，
    依工程契約第20條第4 項規定，應由被告等負擔，作為原告
    之損害賠償。原告就前揭金額之支付，曾發函催告被告等於
    收信後10日內支付，然被告等於93年6 月13日收信後均置之
    不理，被告應自93年6 月24日起即負遲延之責，自應依法定
    利率加付利息予原告。為此，聲明：請求被告連帶給付原告
    59,427,314元及自93年6 月24日起至清償日止，按年利率百
    分之五計算之利息，並願供擔保請准宣告假執行。
肆、被告之抗辯：
一、被告朝本公司未於言詞辯論期日到場，復未提出書狀作任何
    有利於已之聲明或陳述。
二、被告鏵大公司未於最後之言詞辯論期日到場，惟據之前於言
    詞辯論期日所為之聲明及陳述如下：
  (一)系爭工程係聯合承攬，被告鏵大公司亦有能力施作，且原告
    並未將施工之缺失通知被告鏵大公司，是以，本件並未符合
    解除契約之要件，原告片面解除系爭契約顯不合法。
  (二)本件工程自被告朝本公司銜接訴外人國開公司施工時，工程
    遲延已高達百分之51.7，任何工程公司均無可能於短暫殘餘
    工期內完工。而原告曾承諾給予被告朝本公司展延工期至相
    當合理期限。又原告與被告朝本公司間有展延工程之協議，
    被告等自得依約完成系爭工程，系爭工程契約仍屬有效。是
    以，原告片面解除系爭契約顯不合法。
  (三)依政府工程實務，工程遲延達百分之20即可解除契約，另覓
    其他廠商承接施作，惟訴外人國開公司遲延系爭工程已達百
    分之51.7，原告於工程進行中顯可預見被告朝本公司工期遲
    延，迨無可能依約完成，原告未及時對被告等解除契約，並
    另行招標尋覓廠商繼續施作。又被告誠晏公司及鏵大公司為
    系爭工程之連帶保證人，無權對原告主張解除契約以防止損
    害繼續擴大，僅得配合原告要求與被告朝本公司繼受訴外人
    國開公司延宕工程。是本件原告具有權限解除系爭契約，然
    其不於損害發生最少時解除系爭契約，卻任令工期遲延高達
    110 天後方行使解除權，致使逾期懲罰性違約金額擴大，顯
    見原告對系爭損害之擴大與有過失，依民法第227 條之規定
    ，被告等自得請求減少請求之金額。
  (四)原告終止契約中途結算未完成工程金額合計為10,873,499元
    ，然被告等施作系爭工程底價原定為148,300,000 元，則原
    告主張另行增加工程費用之價格，顯不合理。
三、被告誠晏公司以下列理由資為抗辯：
  (一)被告誠晏公司、朝本公司延誤工期致遭原告解除契約。對原
    告請求損害賠償及懲罰性違約金，被告誠晏公司認不應給付
    理由如下：
    1.被告誠晏公司為本工程提供擔保之履約保證金132 萬元，
      業經原告行使質權。本工程延誤係因工程中鋼筋水泥等原
      物料價格騰昇、稀少，致被告朝本公司因而無法依原契約
      計算成本價購足鋼筋，及時趕工施作。非因被告怠於履於
      契約或故意遲延。
    2.系爭共同投標協議書中第8 條雖約定上開承攬人對業主負
      連帶履行契約完工及保固之責任，但業經原告於投標須知
      第15條明文公告，將上開共同投標協議書所約定之事項排
      除，原告不受共同投標協議書之約束。原告既然不受上開
      共同協議書之約束，則兩造間就無此部分之約定，原告依
      法就不得依據上開共同協議書來向被告做任何請求。
    3.原告請求懲罰性違約金過高：自完工期限翌日即92年6月9
      日起至原告終止合約之日止期間長達110 天。原告在工程
      進行中顯可預見被告朝本公司工程遲延許久，殆不可能依
      約完成。原告未及時對被告等解除契約，另行招標尋覓廠
      商施作。而被告誠晏公司於工程期間亦不斷催促被告朝本
      公司依約履行。被告誠晏公司預見工期延宕且終將遭原告
      終止契約，產生懲罰性違約金及將來受原告損害求償金額
      擴大，原告卻無法主動解除契約為防止。而原告有權解約
      卻不及時解約，而任令工期延遲達110 日後方解除契約，
      致違約金及原告損害擴大，可見原告對損害之擴大與有過
      失。按民法第217 條第1 項之規定：「損害之發生或擴大
      被害人與有過失者，法院得減輕賠償金額或免除之。」，
      被告請求免除給付違約金及損害賠償之責。
  (二)被告誠晏公司責任之發生，係基於本契約連帶保證責任。本
    契約因被告朝本公司施作工期延誤而遭原告解除，被告誠晏
    公司並無故意或過失不履行契約行為。系爭工程，被告並無
    遲延責任，被告承攬水電工程部分，係配合建築興建工程而
    施作，主體建築物未施工興建之前被告無法施工，系爭工程
    之主體建物如有部分完工可達被告進場施工時，被告均有配
    合進場施作。
  (三)民法第227條之2有明文規定，契約成立後，情事變更，非當
    時所得預料，而依其原有效果顯失公平者，當事人得聲請法
    院增、減其給付或變更其他原有之效果。被告朝本公司於91
    年10月間承接國開公司之系爭築工程時，國內及國際間之鋼
    鐵價格已平穩多年，未曾波動，朝本營造公司接手興建系爭
    工程後，大環境情勢變更，國際及國內鋼鐵價格暴漲，且因
    鋼鐵供應商惜售，建築用鋼材不易取得，故無法如期興建系
    爭工程之建築物，依照民法第227條之2條文之意旨，契約當
    事人本應共商解決之道，但原告逕自終止系爭工程契約並請
    求給付遲延工程之違約金，顯然有違民法第227條之2的規定
    。
  (四)原告依系爭工程契約第20條第4 款請求工程增加費用之損害
    賠償，亦不合理，已如前述，因國內外鋼價大幅調漲，工程
    造之計算基礎已經不同，情事變更，非當時所得預料，原告
    據此請求損害賠償，顯失公平。是以，聲明：駁回原告之訴
    。
肆、兩造不爭執之事實：
    原告主張系爭工程，於90年7月4日由訴外人國開公司、被告
    誠晏公司、鏵大公司共同承攬，工程總價11,860,000元整。
    依該契約第7條之約定，本工程應於開工之日起513日曆天完
    工，嗣於91年8 月15日因本工程辦理變更設計，變更後之工
    程總價為120,514,253 元，全部工程總工期增為580 日曆天
    完工。然嗣因訴外人國開公司財務問題無法繼續承作本工程
    ，經原告與訴外人國開公司、被告誠晏公司、鏵大公司及被
    告朝本公司於91年10月29日，共同簽立「工程契約變更簽認
    單」，由被告朝本公司概括承受訴外人國開公司於本工程契
    約之全部權利義務之事實，業據提出工程契約書、原告91年
    8 月15日北消行字第0910005020號函暨臺北縣政府消防局新
    莊消防分隊第一次變更設計契約書、原告91年11月4 日北消
    行字第0910005154號函、工程契約變更簽認單、共同投標協
    議書等影本各1 件為證（本院卷第12至44、227 頁），且為
    被告誠晏公司、鏵大公司所不爭，被告朝本經合法通知而未
    到庭，亦未提出書狀作何陳述，自堪信為真正。
伍、本件之爭點與法院之判斷
一、系爭工程契約是否業經合法終止？
  (一)原告主張被告朝本公司於工程施工不良，嚴重延滯工程進度
    致逾越本件工程完工期限，且經監造單位及原告多次去函及
    召開趕工會議命其改善，惟被告等仍拒不履行，渠等情事顯
    已符合系爭工程契約書第20條第1 項第5 款及第9 款契約終
    止條款之事由，原告乃以北消行字第0920034033號函文通知
    被告等，自92年9 月26日起終止兩造工程契約等語，業據提
    出原告北消行字第0920034033號函影本1 件、回執影本4 紙
    為證（本院卷第72、73頁），被告則辯稱本件工程自被告朝
    本公司銜接訴外人國開公司施工時，工程遲延已高達百分之
    51 .7 ，任何工程公司均無可能於短暫殘餘工期內完工。而
    原告曾承諾給予被告朝本公司展延工期至相當合理期限，以
    彌補訴外人國開公司所遲延之工期。況被告朝本公司遲延工
    期僅達百分之8.3 。又系爭工程係聯合承攬，被告誠晏公司
    、鏵大公司亦有能力施作，且原告並未將施工之缺失通知被
    告誠晏公司、鏵大公司，是以，本件並未符合終止契約之要
    件，原告片面終止系爭契約顯不合法云云。
  (二)系爭工程於90年8 月24日正式開工，因全部工程總工期已增
    為580 日曆天完工，其完工期限為92年6 月8 日。被告朝本
    公司繼受系爭工程契約之權利、義務，自91年11月4 日進場
    施作後，進度落後，原告於92年7 月3 日即以北消行字第09
    20027657號函予被告略以：「．．．經監造單位查驗所列缺
    失均未予改善，限於文到十日內儘速改正，否則本局將依合
    約規定處理：．．．」，復分別於92年7 月10日、7 月24日
    、8 月13日、9 月4 日、9 月16日多次於台北縣政府及原告
    辦公處所召開趕工協調會議，研議趕工計劃。原告於92年9
    月25 日 以北消行字第0920034033號函文通知被告等，系爭
    工程契約自92年9 月26日起終止之時，被告尚未完系爭工程
    ，有新莊消防分隊新建工程工期核計表、張國傑建築師事務
    所91年12月19日、91所字第139 號函、原告92年7 月3 日北
    消行字第0920027657號函、92年7 月14日北消行字第092002
    8 612 號函暨92年7 月10日鑽趕會議記錄、92年7 月24日北
    消行字第0920029560號函暨92年7 月24日進度落後會議記錄
    、92年8 月13日北消行字第0920030743號函、92年9 月4 日
    北消行字第0920032852號函暨會議記錄、92年9 月16日北消
    行字第0920033409號函等影本各1 件附卷可稽（本院卷第45
    、46、52至71頁），足見原告曾屢次函催被告限期改善查驗
    缺失並召開趕工協調會，以限令被告加速履約。
  (三)系爭工程監造單位即張國傑建築師事務所於92年6 月2 日、
    同年月12日分別以工地工務通知單告知被告公司：於第一及
    二階段鋼構詳圖及資料尚未審查合格前，請勿施作鋼構工程
    之改善，以及各項施作不符規定及設計圖。被告朝本公司復
    未依約定送審鋼構廠之資料及鋼構施工圖，且於圖說未經監
    造單位審查通過前即強行施工；另經查證所送之鋼材出廠證
    明等文件資料，不符規定。張國傑建築師事務所另於92年8
    月1 日通知被告朝本公司，系爭工程進度嚴重落後，被告朝
    本公司僅就剪力釘之部份缺失提出計算檢討，未經監造單位
    審查合格即自行施作等情，有工地工務通知單影本2 紙、張
    國傑建築師事務所92年7 月4 日92所字第092 號函影本、92
    年8 1 日92所字第099 號函影本各1 紙附卷在憑（本院卷第
    47 至52 頁），足見被告朝本公司就鋼構施工完全不符約定
    ，經監造單位屢催仍未改善。
  (四)被告朝本公司於91年11月4 日繼受系爭工程契約，並辦妥系
    爭工程契約變更簽認單，業如前述，系爭工程契約變更簽認
    單第1 條約明：「自本簽認單生效日起由D 方（即被告朝本
    公司）概括承受A 方（即訴外人國開公司）於本工程契約之
    全部權利、義務，並以新乙方（即被告）替代原乙方（即國
    開公司、被告誠晏公司、被告鏵大公司）延續履行本契約未
    完成部分，D 方承受A 方先前施作之缺失及違約、延遲履約
    責任」，足見被告須依原訂工期完成工作，兩造簽立系爭程
    契約變更簽認單時，訴外人國開公司已遲誤原訂工期時，被
    告應鑽趕工程進度，俾以於約定工期內完成工作。被告雖聲
    請本院命原告提出91年5 月23日、10月29日、92年1 月2 日
    、2 月18 日 、2 月25日、3 月4 日、3 月18日於工程協調
    會會議之錄音帶，以證明其辯稱原告與被告朝本公司間有展
    延工程之協議，而且原告曾經同意工期要展延云云為真正，
    然被告並未提出會議紀錄證明兩造就展延工期達成協議，或
    未證明兩造曾提出申請，原告既否認被告上開所辯為真正，
    且陳報上揭會議召開時已逾年餘，會議錄音帶已無保留，是
    以，本院自無法命原告提出會議錄音帶，被告空言置辯，自
    不足採。再者，訴外人國開公司自91年4 月1 日起因其公司
    財務問題，無法正常出工，至91年8 月28日開始未施工，於
    其時，訴外人國開公司向原告領取總計5,892,145 元之工程
    款，完成系爭工程比例4.96% 。系爭工程至92年9 月26日契
    約終止時止之結算完工金額為19,640,754元，占契約金額
    120, 514,253元之16.3% ，是以系爭工程至契約終止時僅完
    成16 .3% ， 有終止契約中途結算清點、初驗、驗收明細表
    影本2紙 附卷可稽（本院卷第74、75頁），而原告於92年9
    月25日以北消行字第0920034033號函文通知被告終止本件工
    程契約時，系爭工程之約定完工日92年6 月8 日業已屆至，
    是以被告辯稱本件工程自被告朝本公司銜接訴外人國開公司
    施工時，工程遲延已高達百分之51.7，任何工程公司均無可
    能於短暫殘餘工期內完工云云，亦不足採。
  (五)系爭工程原由被告誠晏公司、鏵大公司與訴外人國開公司共
    同承攬，立有共同投標協議書（本院卷第108、227頁），該
    協議書第8 條約明：「本共同投標廠商得標時，同意對本採
    購案負連帶履行契約完工及保固之責任。．．．」，而卷附
    （本院卷第230 頁）本件工程之投標須知第15條規定：「共
    同投標：（一）．．．共同投標廠商應約定由共同投標成員
    之一，為共同投標之代表廠商（以下簡稱代表廠商），及授
    權該代表廠商為主導契約人，負責連繫及主導契約之執行。
    ．．．」，是以，原告催告繼受系爭工程契約而負責營造之
    被告朝本公司趕工，並無違誤。又原告於92年7 月3 日、8
    月13日分別以北消行字第09 20027657 號函、0920030743號
    函催告被告朝本公司改善缺失及鑽趕工程進度，並將副本已
    抄送被告誠晏公司、鏵大公司，原告復於92年7 月24日將趕
    工協調會議會議紀錄以北消行字第0920029560號函文寄送予
    被告，有原告92年7 月3 日北消行字第0920027657號函、92
    年7 月24日北消行字第0920029560號函暨92年7 月24日進度
    落後會議記錄、92年8 月13日北消行字第0920030743號函等
    影本各1 件附卷可稽（本院卷第52至64頁），足見原告曾屢
    次函催被告限期改善查驗缺失，是以，被告辯稱：被告誠晏
    公司、鏵大公司亦有能施作，且無故意或過失不履行契約，
    而原告並未將施工之缺失通知被告誠晏公司、鏵大公司，並
    未符合解除契約之要件，原告片面解除系爭契約顯不合法云
    云，要難採信。
  (六)按契約成立後，情事變更，非當時所得預料，而依其原有效
    果顯失公平者，當事人得聲請法院增減其給付或變更其他原
    有之效果；又前項規定，於非因契約所發生之債，準用之，
    民法第227條之2第1項、第2項定有明文。所謂情事變更，係
    指法律行為成立當時為其行為之環境或基礎之情況有所變動
    而言，例如物價、幣值之漲貶等是（最高法院88年度台上字
    第2693號判決參照）。經查，系爭工程契約係因被告遲延完
    工，始經原告終止。被告抗辯朝本公司接手興建系爭工程後
    ，國際及國內鋼鐵價格暴漲，且因鋼鐵供應商惜售，建築用
    鋼材不易取得，故無法如期興建系爭工程之建築物云云乙節
    ，然未據提出證據證明為真，且經原告否認之，況查，在系
    爭工程契約未經終止之前，被告既未依情事變更原則，請求
    增加調整契約總價，抑或展延工期，甚或獲原告同意免除契
    約責任，則於系爭工程契約因可歸責於被告之事由，經終止
    後，被告自亦不得再以契約終止前已發生之情事變更，請求
    增加契約總價、展延工期或免除契約責任。被告上開所辯，
    要無足取。
  (七)按依契約之性質或當事人之意思表示，非於一定時期為給付
    不能達其契約之目的，而契約當事人之一方不按照時期給付
    者，他方當事人得不經催告，解除其契約。民法第225 條定
    有明文。又系爭工程契約第20條第1 項規定：「乙方（即被
    告）履約，有下列情形之一，甲方（即原告）得以書面通知
    乙方終止或解除契約，除其他條款已有懲罰性違約金之處置
    外，甲方得請求損害賠償及懲罰性違約金，且不補償乙方因
    此所生之損失，並得依政府採購法第一百零一至三條規定辦
    理：．．．5.因可歸責於乙方之事由，致延誤履約期限，情
    節重大者。．．．9.查驗或驗收不合格，且未於通知期限內
    依規定辦理者。」，承前所述，被告施工不良，延滯工期進
    度嚴重落後而致逾越本工程之完工期限，且多次經監造單位
    及原告以函件與召開趕工會議定期命改善，仍拒不履行，業
    如前述，其情事已符合上開約定之契約終止條款之事由，原
    告於92年9 月25日以北消行字第0920034033號函為終止契約
    之意思表示，通知被告終止契約，有原告92年9 月25日北消
    行字第0920034033號函影本1 件、回執影本4 紙附卷可稽（
    本院卷第72、73頁），原告雖主張系爭工程契約業於92年9
    月26日起終止，惟上開終止契約之意思表示係於92年9 月29
    日始送達予被告鏵大公司，此參諸卷附（本院卷第73頁）回
    執影本即明，是以，本件工程契約應自92年9 月29日起終止
    。原告主張系爭契約業已終止，自可信為真正。
二、原告得否因被告朝本公司施工不良及遲延工期，進而請求被
    告等連帶給付逾期懲罰性違約金。
  (一)被告朝本公司於91年10月29日承接施作系爭工程後，不僅工
    程進度遲緩，工人料具設備常有不足，鋼構施工亦不符規定
    ，經監造單位屢催仍不改善，原告乃終止系爭契約，業如前
    述。兩造於系爭工程契約書第17條第1 項約定：「逾期懲罰
    性違約金，以日為單位，乙方（即被告）如未依照本契約規
    定期限完工，應按逾期日數，每日依本契約價金總額千分之
    三計算逾期懲罰性違約金。．．．」，乃以被告違約時，應
    給付原告之違約金之特約，於性質上顯屬懲罰性違約金。被
    告空言辯稱：本件工程延誤係因鋼筋水泥等原物料價格騰昇
    ，被告朝本公司無法依原契約計算成本購足鋼筋，致其未能
    及時趕工施作，並非肇因於被告等怠為履行契約或故意遲延
    工程云云，然未舉證以實其說，且被告朝本公司於施作期間
    ，並未以情事變更，請求原告就鋼筋、水泥等原料重行計算
    合理價格，被告所辯，自不足採。被告既遲延工期而未完工
    而違約，故原告依約請求被告給付違約金，自屬正當。
  (二)系爭工程完工期限為92年6 月8 日，故原告得按逾期日數即
    自完工期限翌日92年6 月9 日起，計算至原告主張之終止合
    約日92年9 月26日止（本院認定系爭工程契約終止日為92年
    9 月29日），共計逾期110 天；依系爭工程契約第17條第1
    項規定，本件逾期懲罰性違約金為39,769,703元（工程總價
    金之千分之330 ，亦即，120,514,253 元×330/1000=39,76
    9,703.49元，元以下四捨五入），已逾兩造另於系爭第17條
    第4 項所約定以契約價金總額百分之二十為違約金上限之24
    ,102,851 元 （系爭契約價金120,514,253 ×0.2=00000000
    .6, 元以下四捨五入）。按「當事人約定契約不履行之違約
    金過高者，法院因得依民法第252 條以職權減至相當之數額
    ，惟是否相當仍須依一般客觀事實、社會經濟狀況及當事人
    所受損害情形，以為酌定標準，而債務人已為一部履行者，
    亦得比照債權人所受利益減少其數額。」（最高法院49年台
    上字第807 號判例參照）。本院審核一般客觀事實、社會經
    濟狀況、被告至契約終止時僅完成系爭工程之16.3% ，且被
    告就鋼構施工不符約定，原告因此所受之損害情形及被告若
    能如期履行債務時，原告可得享受之一切利益等情狀，認原
    告請求24,102,850元之違約金並未過高（最高法院49年度台
    上字第807 號、51年度台上字第19號判例參照），洵屬有據
    。被告辯稱違約金過高云云，不足採信。
三、被告等得否因原告對於系爭工程遲延與有過失，進而主張減
    少違約金金額。
  (一)被告辯稱：依政府工程實務，工程遲延達百分之20即可解除
    契約，另覓其他廠商承接施作，惟訴外人國開公司遲延系爭
    工程已達百分之51.7，原告於工程進行中又顯可預見被告朝
    本公司工期遲延，迨無可能依約完成，原告未及時對被告等
    終止契約，卻任令工期遲延高達110 天後方行使解除權，致
    使逾期懲罰性違約金額擴大，顯見原告對系爭損害之擴大與
    有過失云云。原告則認其就損害之發生並無過失，主張其在
    兼顧被告權益及多次召開趕工會議無效後，始依約發函終止
    系爭契約，原告並無任何過失之行為，自無所謂與有過失之
    情事等語。
  (二)按損害之發生或擴大，被害人與有過失者，法院得減輕賠償
    金額或免除之，民法第217 條第1 項定有明文，而被害人對
    其自身所受損害之發生或擴大，是否與有過失，應以被害人
    之行為與損害間有無相當因果關係為斷。又過失相抵之成立
    要件，須被害人過失行為與加害人加害行為共同成立同一損
    害，或損害發生後因被害人過失行為致其損害擴大，始有適
    用。訴外人國開公司自91年4 月1 日起因其公司財務問題，
    無法正常出工，至91年8 月28日開始未施工，於其時，訴外
    人國開公司向原告領取總計5,892,145 元之工程款，完成系
    爭工程比例4.96% 。被告朝本公司繼受系爭工程契約之權利
    、義務，自91年11月4日 進場施作後，進度落後，原告於92
    年7 月3 日即以北消行字第0920027657號函予被告略以：「
    ．．．經監造單位查驗所列缺失均未予改善，限於文到十日
    內儘速改正，否則本局將依合約規定處理：．．．」，復分
    別於92年7 月10日、7 月24日、8 月13日、9 月4 日、9 月
    16日多次於台北縣政府及原告辦公處所召開趕工協調會議，
    研議趕工計劃。原告於92年9 月25日以北消行字第09200340
    33號函文通知被告等，系爭工程契約自92年9 月26日起終止
    之時，被告尚未完系爭工程，業如前述，足見原告曾屢次函
    催被告限期改善、查驗缺失並召開趕工協調會，以限令被告
    加速履約，準此以觀，原告多次召開趕工會議無效後，始依
    約發函終止系爭契約，原告並無任何過失之行為，自無所謂
    與有過失之情事。且原告請求之逾期懲罰性違約金，乃為被
    告等未於適當時期履行契約所約定制裁性質之違約金，非屬
    損害賠償總額預定之性質，顯無民法第217 條第1 項之適用
    。本件工程之逾期，肇因於被告未能如期完工致原告受有損
    害，然原告行使契約終止權尚非造成上開損害之共同原因。
    被告所辯，自非正當。
四、關於原告請求被告等賠償另行增加工程費用之爭執。
  (一)原告主張其於系爭工程終止後，會同監造單位辦理終止契約
    中途結算，清點未完成工程金額為10,873,499元。而原告於
    93年5 月20日另行招標，由其他廠商以148,800,000 元承作
    ，原告另行增加工程費用47,306,501元之事實，業據提出開
    標記錄影本1 件、工程契約書影本1 件為證（本院卷第76至
    10 3頁），被告則以原告主張另行增加工程費用之價格，顯
    不合理云云。
  (二)兩造間系爭工程契約於第20條第四項約定：「本契約經依第
    一款規定終止或解除者，甲方（即原告）得依其所認定之適
    當方式，自行或洽其他廠商完成被終止或解除之本契約；所
    增加之費用，由乙方（即被告）負擔」（本院卷第31頁），
    所謂「所增加之費用」與所謂「未完成（或「未履約」）部
    份甲方（即原告）重新採購之價差損失」尚非同義，應係指
    原告另行招標所增加之勞費或成本而言。且按「民法第260
    條規定解除權之行使，不妨礙損害賠償之請求，並非積極的
    認有新賠償請求權發生，不過規定因其他原因已發生之賠償
    請求權，不因解除權之行使而受妨礙。故因契約消滅所生之
    損害，並不包括在內，因此該條所規定之損害賠償請求權，
    係專指因債務不履行之損害賠償而言。」（最高法院55年台
    上字第2727號判例參照）。次按民法第263 條固規定同法第
    260 條之規定，於當事人依法律之規定終止契約者準用之，
    惟民法第260 條規定解除權之行使，並非積極的認有契約解
    除所生之新賠償請求權存在，不過規定其因債務不履行，即
    給付不能或給付遲延而發生之舊賠償請求權，不因解除權之
    行使而失其存在，仍得請求而已，故因契約消滅所發生之損
    害，不在民法第260 條所定得請求賠償之列。查原告請求賠
    償之重新招標增加支出工程費用47,306,501元，核為契約終
    止後，原告將系爭工程重新招標所增加之工程費損失，顯為
    因契約消滅所發生之損害，揆諸前開說明，並不在兩造間系
    爭工程契約約定應賠償之範圍及民法第260 條所定得請求賠
    償之列，因而原告請求被告連帶賠償，為無理由，應予駁回
    。
五、依被告等於本工程招標前所出具「共同投標協議書」第8 條
    約定：「本共同投標廠商得標時，同意對本採購案負連帶履
    行契約完工及保固責任。」及第9 條約定：「本共同廠商所
    提供之採購，對業主負連帶責任。」（本院卷第108 頁），
    則原告於終止兩造契約後，可請求被告連帶給付之違約金為
    24,102,850元扣除系爭工程保留款982,037 元、履約保證金
    11,000,000元後，所餘之12,120,813元。被告誠晏公司雖辯
    稱：依投標須知第15條之內容，將共同投標協議書第8 條所
    約定之事項排除，原告不受共同投標協議書之約束。原告既
    然不受上開共同協議書之約束，則兩造間就無此部分之約定
    ，原告依法就不得依據上開共同協議書來向被告做任何請求
    云云，惟查，所謂原告不受拘束，係指原告有權拒絕被告於
    共同協議書中所為不利於原告之約定而己，被告誠晏自不得
    以之拒絕負連帶履約之責任，上開所辯，尚非可採。又按給
    付無確定期限者，債務人於債權人得請求給付時，經其催告
    而未為給付，自受催告時起，負遲延責任。其經債權人起訴
    而送達訴狀，或依督促程序送達支付命令，或為其他相類之
    行為者，與催告有同一之效力。前項催告定有期限者，債務
    人自期限屆滿時起負遲延責任，民法第229 條第2 、3 項定
    有明文。原告於93年6 月3 日以北消行字第0930015305號函
    催告被告於收受函文後10日內支付，被告93年6 月13日收受
    上開函文，有原告93年6 月30日北消行字第0930015305號函
    、回執、被告朝本公司93年6 月13日朝工新消字第93613 號
    函等影本各1 件附卷可稽（本院卷第104 至107 頁）。是以
    ，被告應自93年6 月24日起即負遲延之責。綜上所述，原告
    請求被告連帶給付12 ,120,813 元及自93年6 月24日起至清
    償日止，按週年利率百分之五計算之利息，於法有據，應予
    准許，逾此部分之請求，為無理由，應予駁回。
陸、假執行之宣告：原告陳明願供擔保，聲請宣告假執行，經核
    勝訴部分，合於法律規定，爰酌定相當之擔保金額宣告之；
    原告其餘假執行之聲請，因訴之駁回而失所依據，不予准許
    。
柒、本件判決基礎已臻明確，兩造其餘攻擊、防禦及證據方法，
    經斟酌之結果，核與判決結果無影響，爰不予一一論述，附
    此敘明。
捌、訴訟費用負擔之依據：民事訴訟法第79條、第85條第2 項。
中　　華　　民　　國　　94　　年　　4 　　月　　29　　日
                  民事第二庭    法　官　徐福晉
以上正本係照原本作成
如對本判決上訴，須於判決送達後20日內向本院提出上訴狀
中　　華　　民　　國　　94　　年　　4 　　月　　29　　日
                                書記官　林文賢
